臺灣臺中地方法院民事判決　　　　　　100年度重訴字第145號
原　　　告　陳童荔英
訴訟代理人　蔡得謙律師
　　　　　　何立斌律師
被　　　告　極優異股份有限公司
法定代理人　洪生夫
被　　　告　張素真
被　　　告　洪志宏
上三人共同
訴訟代理人　黃嘉明律師
上列當事人間損害賠償事件，本院於民國100年5月16日言詞辯論
終結，判決如下：
    主      文
原告之訴駁回。
訴訟費用由原告負擔。
    事實及理由
一、原告起訴主張：
  (一)被告極優異股份有限公司(下稱極優異公司)於鈞院99年度重
    訴字第372號履行契約事件，對原告起訴稱：原告與訴外人
    王慶賢、王思義因積欠銀行欠款未還，致原告與訴外人王慶
    賢、王思義共有坐落原臺中市○里區○○村段40-77、40-75
    、40-137、40-105、40-121、及40-49等地號土地（下稱系
    爭土地）遭銀行查封拍賣。嗣原告於民國75年4月21日與被
    告極優異公司當時之負責人洪生夫簽定協議書（下稱系爭協
    議書），約定由極優異公司代原告清償上開欠款新臺幣（下
    同）678萬元，惟原告應將系爭土地所有權1/2移轉登記與被
    告極優異公司。該協議書簽定後，因被告極優異公司認為該
    協議書不盡公平，雙方遂於75年12月28日重新訂定同意書（
    下稱系爭同意書），並於同意書第2項約定：「乙方（即極
    優異公司）同意甲方（即原告）暫緩將二分之一產權登記為
    乙方所有，但甲方必須在民國八十二年以前全部清償乙方為
    甲方及王思義、王慶賢父子清償債務所付出之新台幣陸佰柒
    拾捌萬元正，並應適當補償乙方之損失後，雙方訂立之協議
    書作廢。」、第3項約定：「甲方（即原告）若未能在八十
    二年以前償還乙方（即被告極優異公司）新台幣陸佰柒拾捌
    萬元全部時，本同意書取代七十五年四月二十一日雙方所訂
    立之協議書。」、第4項約定：「甲方（即原告）無條件同
    意乙方（即被告極優異公司）取得因乙方清償全部債務後，
    全數暫時寄存登記在甲方名下坐落於臺中市○里區○○村段
    40-77、40-75、40-137、40-105、40-121、及40-49等六筆
    土地四分之三產權，地上物建物全部歸屬乙方所有，並應辦
    理產權移轉登記給乙方，管理權全交給乙方處理。」換言之
    ，原告若無法在82年以前，返還被告極優異公司為其代償之
    678萬元，即應將系爭土地產權3/4移轉登記予被告極優異公
    司。又系爭土地經區域變更後，已整編為臺中市○里區○○
    段，原臺中縣大里鄉○○村段40-77地號土地，更劃分為臺
    中市○里區○○段594、594-1、595、595-1、595-2、596
    、596-1、596-2號土地；原臺中縣大里鄉○○村段40-75地
    號土地，更劃分為臺中市○里區○○段593、593-2地號土地
    ；原臺中縣大里鄉○○村段40-105地號土地，更劃分為臺中
    市○里區○○段598地號土地；原臺中縣大里鄉○○村段40-
    49地號土地，更劃分為臺中市○里區○○段624地號土地。
    因原告未於82年以前返還被告極優異公司代償之678萬元，
    爰本於兩造簽定同意書之契約法律關係，就其中部分之土地
    ，請求原告履行契約，而聲明將附表(一)所示之土地之應有部
    分3/4，移轉登記予被告極優異公司。
  (二)上開99年度重訴字第372號事件，於訴訟程序中，鈞院以原
    告住居所不明，無法送達，而由被告極優異公司聲請公示送
    達後，再聲請一造辯論判決，因而判決原告應將附表(一)所示
    土地之應有部分3/4移轉登記予被告極優異公司確定。
  (三)實則，被告極優異公司在提出99年度重訴字第372號履行契
    約訴訟前，於93年間即曾以同一理由，對原告提起履行契約
    之訴，而該次請求原告移轉登記之土地地號為整編分割後之
    臺中市○里區○○段第596地號土地，雖與99年度重訴字第
    372號起訴請求移轉登記之土地地號不同。惟93年度訴字第
    1373號履行契約事件，業經法院認定被告極優異公司提出之
    系爭協議書及系爭同意書上原告之印章，並非原告所有，因
    被告極優異公司無法證明系爭協議書及同意書均為真正，因
    而判決被告極優異公司敗訴確定，此有鈞院93年度訴字第13
    73號判決、臺灣高等法院95年度上字第218號判決及最高法
    院96年度台上字第2057號裁定可資參照。被告極優異公司明
    知其據以請求原告履行契約之協議書及同意書均經法院認定
    為虛偽，竟仍違反爭點效與訴訟上之誠信原則，於99年間再
    度對原告起訴請求履行契約，自屬故意侵害原告權利之行為
    。又被告極優異公司明知原告之住所「台中市○○路○段87
    號」，仍可收受郵件之送達。實則，被告極優異公司執上開
    99年度重訴字第372號確定判決辦畢附表(一)之土地所有權移
    轉登記後，原告即有收到台中市大里地政事務所之通知。詎
    被告極優異公司竟為避免原告於99年度重訴字第372號訴訟
    程序中到庭主張權利，故爾諉稱原告陳童荔英居所不明，而
    向法院聲請公示送達，亦有背於訴訟上之誠信，構成故意侵
    權行為。
  (四)按行使權利，履行義務，應依誠實及信用方法；因故意或過
    失，不法侵害他人之權利者，負損害賠償責任；故意以背於
    善良風俗之方法，加損害於他人者，亦同，民法第148條第2
    項、第184條第1項定有明文。被告極優異公司違反爭點效及
    訴訟上誠信原則，於鈞院93年度重訴字第1373號履行契約事
    件敗訴後，以同一原因，再行提起99年度重訴字第372號履
    行契約事件，並向法院諉稱原告居所不明，矇請法院公示送
    達，妨礙原告到庭主張應訴答辯之權利，因而取得如附表(一)
    所示土地之利益，嚴重侵害原告之財產權。原告自得本於侵
    權行為之法律關係，請求被告極優異公司賠償。
  (五)另按負損害賠償責任者，除法律另有規定或契約另有訂定外
    ，應回復他方損害發生前的原狀，民法第213條第1項定有明
    文。被告極優異公司前揭侵權行為，致原告如附表(一)所示之
    土地所有權被移轉登記為被告極優異公司所有，自得訴請被
    告極優異公司回復登記為原告所有。
  (六)另被告極優異公司持鈞院99年度重訴字第372號確定判決，
    將附表(一)所示之土地移轉登記予被告公司之後，旋即將部分
    土地以買賣為原因移轉登記予被告張素真、洪志宏名下【詳
    如附表(二)、(三)所示】。惟查，被告張素真係被告極優異公司
    前任負責人洪仁哲之配偶，被告洪志宏係被告極優異公司前
    任負責人洪仁哲之兄弟，雙方關係密切，而附表(二)、(三)所示
    土地價值不斐，以被告張素真、洪志宏之財產狀況，根本無
    力購買。顯然被告極優異公司係顧慮原告嗣後起訴追討，而
    與被告張素真、洪志宏通謀虛偽以買賣名義，將土地移轉登
    記予其二人名下。按表意人與相對人通謀而為虛偽意思表示
    者，其意思表示無效，民法第87條第1項前段定有明文。次
    按債務人欲免其財產被強制執行，與第三人通謀而為虛偽意
    思表示，將其所有不動產為第三人設定抵押權，債權人可依
    侵權行為之法則，請求第三人塗銷登記，亦可行使代位權，
    請求塗銷登記，兩者任其選擇，亦有最高法院67年第5次民
    庭庭推總會決議可資參照。準此以觀，被告張素真、洪志宏
    與被告極優異公司涉通謀虛偽意思表示，渠等土地買賣契約
    應屬無效。爰本於侵權行為及代位權之法則，請求被告張素
    真、洪志宏塗銷以買賣為原因之土地所有權移轉登記。
  (七)聲明：1.被告張素真應將如附表(二)所示土地以買賣為原因之
    移轉登記塗銷，回復為被告極優異公司所有。2.被告洪志宏
    應將如附表(三)所示土地以買賣為原因之移轉登記塗銷，回復
    為被告極優異公司所有。3.被告極優異公司應將如附表(一)所
    示土地以判決移轉為原因之移轉登記塗銷，回復為原告所有
    。
二、被告則以：
  (一)釣院99年度重訴字第372號事件，以台中市○○路○段87號
    為原告之送達處所，因無法送達，經鈞院命被告極優異公司
    提出原告之戶籍謄本，再依該住所送達，仍無法送達，始依
    公示送達。且原告自認其收受送達之處所仍為台中市○○路
    ○段87號，故被告極優異公司並無故意隱瞞原告住所之情事
    。
  (二)當事人對於終審判決，除具有再審原因得提起再審之訴外，
    不得聲明不服，最高法院18年聲字第428號著有判例可資參
    照。民事判決確定後有拘束兩造當事人之效力，縱原確定判
    決有適用法律錯誤，亦僅得依再審請求救濟，不能以侵權行
    為請求廢棄原判決。原告以被告違背爭點效而再行訴訟，係
    構成侵權行為，實屬無據。
  (三)又第三人主張表意人與相對人通謀而為虛偽意思表示者，該
    第二人應負舉證之責，最高法院62年台上字第316號亦著有
    判例可參。本件被告極優異公司與被告張素真、洪志宏間之
    土地買賣，有金錢之交付，係真實之買賣。原告僅以被告張
    素真係洪仁哲之配偶、被告洪志宏係洪仁哲之兄弟，即謂雙
    方之買賣係虛偽，實不足取。
  (四)又依最高法院70年度台上字第3168號判決：「債務人與第三
    人通謀移轉其財產權，其目的雖在使真正債權人之債權無法
    行使，而負債務不履行之責任，但債務人處分自己之財產，
    原得自由為之，不得謂為故意不法侵害債權人之權利，債權
    人如本於侵權行為訴請塗銷登記時，僅得向登記名義之第三
    人為之，不得以債務人為共同被告一併為請求。」本件被告
    極優異公司係依法院之確定判決取得系爭不動產，本有權自
    由處分，原告不能干涉，原告提起本訴，顯欠缺權利保護要
    件。
  (五)聲明：1.原告之訴駁回。2.訴訟費用由原告負擔。
三、得心證之理由：
  (一)被告極優異公司於本院93年度訴字第1373號及本院99年度重
    訴字第372號，分別對原告起訴請求履行契約，故均係以兩
    造所簽定之協議書及同意書為主要依據。惟被告極優異公司
    於93年度起訴請求被告應移轉登記之土地為坐落於台中市○
    里區○○段596地號之土地；而於99年度重訴字第372號起訴
    請求被告移轉登記之土地，則係坐落於同地段594、594-1、
    595、595-2、596-2、593、593-2、598及624地號之土地，
    兩件之訴訟標的並不相同。
  (二)按法院於確定判決理由中，對訴訟標的以外當事人所主張或
    抗辯之重要爭點，本於兩造辯論之結果所為之判斷結果，除
    有顯然違背法令，或當事人提出新訴訟資料足以推翻原判斷
    之情形外，於同一當事人間，就與該重要爭點有關之他訴訟
    ，不得再為相反之主張，法院亦不得作相異之判斷，此源於
    訴訟上之誠信原則及當事人公平之訴訟法理，避免紛爭反覆
    發生，以達「一次解決紛爭」所生之一種判決效力（拘束力
    ），即所謂「爭點效」(最高法院96年度台上字第2569號判
    決參照)。故爭點效之理論，主要在限制法院對同一當事人
    間，就與該重要爭點之他訴訟，不得作相異之判斷。惟並未
    限制當事人不得再行起訴。茲被告極優異公司據以請求原告
    履行契約之協議書及同意書，雖於本院93年度訴字第1373號
    判決，經認定為非真正之文書(嗣經臺灣高等法院臺中分院
    95年度上字第218號及最高法院96年度台上字第2057號判決
    確認)，惟其嗣後依據同一份協議書及同意書提起99年度重
    訴字第372號訴訟時，所主張之訴訟標的究與本院93年度訴
    字第1373號之訴訟標的不同，依民事訴訟法第400條第1項之
    規定，確定之終局判決就經裁判之訴訟標的，始有既判力，
    從而，被告極優異公司提起本院99年度重訴字第372號訴訟
    ，自無違反法律之規定。且被告既係依法行使其訴訟法上之
    權利，且對於原告之主張，係透過公開之法律程序請求，亦
    難謂有何違反誠實信用之原則。
  (三)又本院99年度重訴字第372號履行契約事件，被告極優異公
    司對原告起訴後，因原告住居所不明，經被告極優異公司向
    法院聲請公示送達，進而依一造辯論而為判決，業經本院調
    閱上開卷宗查核無訛。按應為送達之處所不明者，受訴法院
    得依聲請，准為公示送達，民事訴訟法第149條第1項第1款
    定有明文。經查，原告之戶藉地址為台中市○○路○段87號
    ，有戶籍謄本在卷可參，而本院99年度重訴字第372號之文
    書依上址送達時，係以「遷移不明」遭退回，故被告極優異
    公司於前案聲請公示送達，符合前揭法律之規定。況且，原
    告於本案亦自承，其戶籍地址之房屋雖已拆除，但上開地址
    仍可收受文書。顯見，原告在其戶籍地址之房屋拆除後，係
    故意不辦理戶籍地址之變更。故造成法院文書無法送達之原
    因，係因原告自己之行為所使然，不能歸責於被告極優異公
    司。從而，原告主張被告極優異公司於前案向法院諉稱其住
    居所不明一情，顯與事實不符。綜上所述，原告主張被告極
    優異公司構成侵權行為，應負損害賠償之責任，尚屬無據。
  (四)原告故又主張被告極優異公司嗣後又將土地移轉登記予被告
    張素真、洪志宏，係通謀虛偽買賣，可依侵權行為之法則，
    請求被告張素真、洪志宏塗銷登記，亦可行使代位權，請求
    被告張素真、洪志宏塗銷登記。惟其前題，仍以原告係被告
    極優異公司之債權人為要件。茲原告對於被告極優異公司之
    侵權行為損害賠償之債權既不存在，已如前述，自無從本於
    被告極優異公司債權人之地位，對被告張素真、洪志宏有所
    請求，或代位被告極優異公司對被告張素真、洪志宏有所請
    求。
四、綜上所述，原告本於侵權行為及代位權之法律關係，請求被
    告張素真、洪志宏將附表(二)、附表(三)之土地登記塗銷，回復
    為被告極優異公司所有；及本於侵權行為之法律關係，請求
    被告極優異公司將附表(一)所示之土地登記塗銷，回復為原告
    所有，均無理由，應予駁回。
五、本件事證已明，兩造其餘攻擊防禦方法核與判決結果不生影
    響，爰不一一論述，併此敘明。
六、結論：原告之訴為無理由，依民事訴訟法第78條，判決如主
    文。
中    華    民    國    100    年    5    月    30    日
                  民事第三庭    法  官  高英賓
正本係照原本作成。
如對本判決上訴，須於判決送達後20日內向本院提出上訴狀。如
委任律師提起上訴者，應一併繳納上訴審裁判費。
中    華    民    國    100    年    5    月    30    日
                                書記官  廖碩薇
附表(一)：
地段：均為台中市○里區○○段
┌───┬────┬──────┬───┬─────┬─────┬────┐
│地 號 │ 權利人 │   面積     │應有  │移轉登記  │ 原因發生 │登記日期│
│      │        │(平方公尺)  │部分  │原因      │ 日期     │        │
├───┼────┼──────┼───┼─────┼─────┼────┤
│593   │極優異股│180.40      │3/4   │判決移轉  │100.1.28  │100.3.2 │
│      │份有限公│            │      │          │          │        │
│      │司      │            │      │          │          │        │
├───┼────┼──────┼───┼─────┼─────┼────┤
│593-2 │同上    │122.47      │3/4   │同上      │同上      │同上    │
├───┼────┼──────┼───┼─────┼─────┼────┤
│594   │同上    │1355.34     │3/4   │同上      │同上      │同上    │
├───┼────┼──────┼───┼─────┼─────┼────┤
│594-1 │同上    │1186.69     │3/4   │同上      │同上      │同上    │
├───┼────┼──────┼───┼─────┼─────┼────┤
│595   │同上    │1897.33     │3/4   │同上      │同上      │同上    │
├───┼────┼──────┼───┼─────┼─────┼────┤
│595-2 │同上    │24.11       │3/4   │同上      │同上      │同上    │
├───┼────┼──────┼───┼─────┼─────┼────┤
│596-2 │同上    │273.77      │3/4   │同上      │同上      │同上    │
├───┼────┼──────┼───┼─────┼─────┼────┤
│598   │同上    │96.88       │3/4   │同上      │同上      │同上    │
├───┼────┼──────┼───┼─────┼─────┼────┤
│624   │同上    │130.51      │3/4   │同上      │同上      │同上    │
└───┴────┴──────┴───┴─────┴─────┴────┘
附表(二)：
地段：均為台中市○里區○○段
┌───┬────┬──────┬───┬─────┬─────┬────┐
│地 號 │ 權利人 │   面積     │應有  │移轉登記  │ 原因發生 │登記日期│
│      │        │(平方公尺)  │部分  │原因      │ 日期     │        │
├───┼────┼──────┼───┼─────┼─────┼────┤
│593   │張素真  │180.40      │3/4   │買賣      │100.3.10  │100.3.17│
├───┼────┼──────┼───┼─────┼─────┼────┤
│593-2 │同上    │122.47      │3/4   │同上      │同上      │同上    │
├───┼────┼──────┼───┼─────┼─────┼────┤
│595-2 │同上    │24.11       │3/4   │同上      │同上      │同上    │
├───┼────┼──────┼───┼─────┼─────┼────┤
│624   │同上    │130.51      │3/4   │同上      │同上      │同上    │
└───┴────┴──────┴───┴─────┴─────┴────┘
附表(三)：
地段：均為台中市○里區○○段
┌───┬────┬──────┬───┬─────┬─────┬────┐
│地 號 │ 權利人 │   面積     │應有  │移轉登記  │ 原因發生 │登記日期│
│      │        │(平方公尺)  │部分  │原因      │ 日期     │        │
├───┼────┼──────┼───┼─────┼─────┼────┤
│594   │洪志宏  │1355.34     │3/4   │買賣      │100.3.7   │100.3.11│
├───┼────┼──────┼───┼─────┼─────┼────┤
│594-1 │同上    │1186.69     │3/4   │同上      │同上      │同上    │
├───┼────┼──────┼───┼─────┼─────┼────┤
│596-2 │同上    │273.77      │3/4   │同上      │同上      │同上    │
├───┼────┼──────┼───┼─────┼─────┼────┤
│598   │同上    │96.88       │3/4   │同上      │同上      │同上    │
└───┴────┴──────┴───┴─────┴─────┴────┘